臺灣高等法院高雄分院刑事裁定　　　　110年度聲再字第161號
再審聲請人
即受判決人
即被　　告　徐德義



上列聲請人因違反毒品危害防制條例案件，對於本院92年度上訴
字第561 號，中華民國93年1 月8 日第二審確定判決（第一審判
決案號: 臺灣高雄地方法院91年度訴字第321 號，起訴案號：臺
灣高雄地方檢察署90年度偵字第221 、18361 號），聲請再審，
本院裁定如下：
    主  文
再審之聲請駁回。
    理  由
一、聲請意旨略稱：
（一）再審聲請人即受判決人即被告徐德義（下稱被告）所犯之
      事實及經過
      被告於民國87年8 月19日經同案被告李正文之友人（綽號
      二六0 ）王玉振介紹，夥同張見明、潘秀美夫婦合資，並
      敲定以新臺幣（下同）60萬元之價格向郭許瑞蘭購買1 公
      斤安非他命，並於該日在高雄市○○鄉○○路00巷0 ○0
      號4 樓樓下，四人合意由被告下車獨自與郭許瑞蘭試貨交
      易（亦即郭許瑞蘭忌憚遭搶或麻煩，只應許4 人之中1 人
      前往，然約莫10分鐘交易完上車後，李正文駕駛自用車，
      張見明、潘秀美夫婦於後座），被告上副駕駛座，隨即在
      法務部南機組之監控埋伏之下遭查獲逮捕，同車四人帶回
      南機組個別偵訊。
（二）原確定判決認定事實錯誤，分述如下：
1.因被告一次購買過多安非他命使用，而被認定有販賣之意圖:
  被告於案發前一天87年8 月18日即已到達屏東同案被告李正文
  住所，當日原訂購買僅供吸食之3 兩安非他命，當時李正文向
  被告要價1 兩5 萬元，共計15萬元，況因全案均係由李正文和
  其友人（綽號二六0 ）王玉振居中牽線向上游郭許瑞蘭所協調
  聯絡，嗣被告透過李正文輾轉告知，上游郭許瑞蘭因故急需用
  錢，其手頭上有1 公斤的安非他命，要價60萬元，李正文遂行
  邀其妹婿張見明、潘秀美，分三股各出資20萬元，惟因被告臨
  時所準備之款項不足2 萬元，經李正文向上協調同意先行以58
  萬元交易，餘額2 萬元回花蓮再行匯給李正文，核與郭許瑞蘭
  87年8 月19日於南機組供稱：「我今日下午約十八時許左右，
  由綽號二六0 男子居間介紹，李正文、徐德義、張見明、潘秀
  美等四人，於高雄市○○鄉○○路00巷0000000000
  00於○號二六0 男子賣給買主李正文、徐德義、張見明、潘
  秀美等多少價格…」（見郭許秀蘭87年8 月19日調查筆錄）等
  語相符，此為審判時未經注意、漏未審酌之證據。
2.被告貪得原以價格15萬元可購得三兩供自己吸食之安非他命用
  量，如經四人合資後，只要再多添個5 萬元，即可獲得折算後
  6 兩多的吸食用量，等同以5 萬元即可購得平時之一倍有餘之
  安非他命用量，雖自己施用安非他命的費用所費不貲，然被告
  當時從事港式點心的夜市批發，自己施用安非他命的行為雖不
  可取，但分毫亦為被告努力工作所得，當時確僅單純貪得折算
  後之價差而為之，且因工作性質均為晚上，實無暇於兩地奔波
  往返，徒增遭查獲、搶劫、被騙等風險，絕非原審認被告有意
  圖販賣而販入之犯意。
3.原審認被告此次購買安非他命資金不足之下，向其友人借得款
  項15萬元先行匯入李正文之郵局帳戶內，再由李正文領出後交
  給被告，顯是販入之初即有再行販出予特定人等之犯意，全憑
  臆測、假設。事實為李正文知悉被告有穩定工作、經濟能力，
  並體恤被告於過往曾在桃園買毒品時，對方覬覦被告身上之現
  金，隨即遭毆打搶劫8 萬元，復在宜蘭買安非他命試了貨可以
  ，但拿到手中的卻是粗鹽一包，故被告爾後購買安非他命，出
  外絕不帶過多的現金，只要先行試貨可行，均以提款，或請妻
  子匯款方式交付金錢。然而當日妻子因兩名幼子交互感冒，雙
  雙入院看診，無暇分身，被告立即打電話給異姓堂弟陳德華先
  行匯款15萬至李正文帳戶，再由李正文交於被告。原判決未載
  堂弟為何借出款項，而認定其就是被告之買家等語，顯係憑空
  臆測。何以不傳喚堂弟陳德華，詳查其金流，為何匯予被告之
  用意？是否所匯之款項是向被告購買毒品之用？查其是否有毒
  品之相關前科紀錄？知否被告有在吸食安非他命的習慣，甚或
  知道被告有任何賣毒行徑，這均是有利於被告且唯一有金流之
  證據，法院之消極態度實不足取。又舉凡眾多吸毒者不務正業
  ，向父母、親友誆騙借貸，只為買更多毒品吸食，被告在自己
  經濟能力許可下而借款，卻以販賣毒品重罪相繩，著實令人匪
  夷所思。
4.同案被告李正文於原審法院審理時證稱：「被告有無跟你說是
  否是大家一起買的？還是他自己買的？」，李正文答：「沒有
  ，我不知道」（見高雄高分院判決書第4 頁12至15行）。被告
  認以檢、院審理多有不公平之處在於同案李正文於本案居間牽
  線、協調、議價（被告與綽號二六0 及郭許瑞蘭均未曾謀面熟
  識），乃至交易地點的敲定，甚而因臨時變故，遂積極遊說邀
  其妹婿張見明、潘秀美及被告籌湊上開合資之金錢，甚或同意
  被告借用其郵局帳戶領出15萬元，並於當日不避諱的開其所使
  用之自小客車擔當駕駛，並受上游王玉振、郭許瑞蘭之指示，
  僅只能一人攜帶錢下車獨自前往試貨交易，然試貨可行不可行
  （即安非他命之品質），亦隨時以電話回報結果，於李正文、
  張見明、潘秀美等人允同之下方始成交。反之，如當日改由被
  告為駕駛，甚或改由同車三人之其中一人下車試貨，被告承受
  之法律後果即有不同，何以李正文、張見明、潘秀美可以容脫
  法律制裁，未列為共同正犯？著實令聲請人匪夷所思。李正文
  、張見明、潘秀美三人又何以甘冒如此大之風險，共同驅車前
  往交易處所，圖的是什麼？足認證人郭許瑞蘭於南機組之筆錄
  為真實。李正文於原審問：「被告有沒有跟你說是否是大家一
  起買的？（此是原審認以被告是否有與串供之嫌）」，李正文
  答：「沒有」，原審問：「還是他自己買的？」，李正文答：
  「我不知道」等語，足見證人當下心虛，所述不實。又縱證人
  李正文所述屬實，原審亦不得以此認定無合資即有販賣之意圖
  ，而認定被告有販賣第二級毒品甲基安非他命。
5.販賣毒品罪，係指已有買受方，實質之獲利對價關係，再由買
  受人之舉證、買賣雙方之通聯紀錄、監聽譯文、交易金額、毒
  品數量、交易時間、交易地點等相關積極證據，方為販賣毒品
  罪之基本構成犯罪事實。被告毫無任何買方之舉證、指認，在
  與上游郭許瑞蘭交易完成後10分鐘，即遭埋伏員警逮捕，無販
  賣意圖，也無獲利牟利情事，並無販賣毒品之積極證據。僅因
  貪圖合資後，折算下之價差，又因預期漲價心理，為避免影響
  工作時間、反覆外出買毒之風險、妻子怨言，在自己經濟許可
  下，先行向堂弟商借而購得僅供自己吸食之安非他命，論斷被
  告販賣第二級毒品既遂罪8 年，令被告承受無以回復之痛苦。
  本案並無任何證人指認或證述證明被告有販賣毒品，甚或於本
  案中有獲利、對價關係之明確事證，被告僅係單純吸食而持有
  二級毒品，持有之低度行為又其吸食高度行為所吸收，不另成
  罪。
6.起訴書雖以科學上推算本案扣案毒品量可供被告施用1296天以
  上，並認為一般施用毒品者為避免查緝，通常僅購入少量毒品
  ，不會一次買那麼多，所以認為被告購入毒品有販賣意圖。惟
  被告自稱一天需要的毒品用量為1 至2 公克，若以被告自述每
  天2 公克的用量計算，扣案毒品也僅供被告使用140 天左右，
  跟起訴書計算結果有落差。再者，施用毒品者購入毒品時，基
  本上都認為自己不會被查獲，就沒有買太多毒品的問題。因此
  光憑被告持有259.2792公克之甲基安非他命及電子磅秤來認定
  被告有販賣二級毒品之犯意，在證據上仍嫌不夠。
（三）原判決變更檢察官所引用法條加以裁判，自有法則、程序
      適用不當之違誤。按刑事訴訟法第95條第1 項「犯罪嫌疑
      及所犯所有罪名。罪名經告知後，認為應變更者，應再告
      知」，本案一審法官於辯論終結前，均未曾向被告及辯護
      人行「罪名變更後加重告知義務」，被告接獲有罪判決書
      ，方始得知。此違誤之程序迫使被告及辯護人不利於本案
      審理前，無法有效行使訴訟之防禦權，侵害憲法所保障正
      當程序的訴訟權。
二、按有罪之判決確定後，因發現新事實或新證據，單獨或與先
    前之證據綜合判斷，足認受有罪判決之人應受無罪、免訴、
    免刑或輕於原判決所認罪名之判決者，為受判決人之利益，
    得聲請再審；第1 項第6 款之新事實或新證據，指判決確定
    前已存在或成立而未及調查斟酌，及判決確定後始存在或成
    立之事實、證據，104 年2 月4 日修正公布，於同年月6 日
    施行之刑事訴訟法第420 條第1 項第6 款、第3 項定有明文
    。揆其修正意旨，乃放寬聲請再審之條件限制，所謂發現之
    新事實、新證據，不以該事證於事實審法院判決前已存在為
    限，縱於判決確定後始存在或成立之事實、證據，亦屬之。
    惟須該事證本身可單獨或結合先前已經存在卷內之各項證據
    資料，予以綜合判斷觀察，認為足以動搖原有罪之確定判決
    ，而為受判決人無罪、免訴、免刑或輕於原判決所認罪名之
    判決者，始得聲請再審。倘未具備上開要件，即不能據為聲
    請再審之原因。又再審制度，係為發現確實之事實真相，以
    實現公平正義，而於案件判決確定後，另設救濟之特別管道
    ，重在糾正原確定判決所認定之事實錯誤，但因不能排除某
    些人可能出於惡意或其他目的，利用此方式延宕、纏訟，有
    害判決之安定性，故立有嚴格之條件限制。修正後刑事訴訟
    法第420 條第1 項第6 款、第3 項規定，放寬再審之條件限
    制，承認「罪證有疑、利歸被告」原則，並非祇存在法院一
    般審判之中，而於判罪確定後之聲請再審，仍有適用，不再
    刻意要求受判決人（被告）與事證間關係之新穎性，而應著
    重於事證和法院間之關係，亦即祇要事證具有明確性，不管
    其出現係在判決確定之前或之後，亦無論係單獨（例如不在
    場證明、頂替證據、新鑑定報告或方法），或結合先前已經
    存在卷內之各項證據資料，予以綜合判斷，若因此能產生合
    理之懷疑，而有足以推翻原確定判決所認事實之蓋然性，即
    已該當。申言之，各項新、舊證據綜合判斷結果，不以獲致
    原確定判決所認定之犯罪事實，應是不存在或較輕微之確實
    心證為必要，而僅以基於合理、正當之理由，懷疑原已確認
    之犯罪事實並不實在，可能影響判決之結果或本旨為已足。
    但反面言之，倘無法產生合理懷疑，不足以動搖原確定判決
    所認定之事實者，仍非法之所許。至於事證是否符合明確性
    之法定要件，其認定當受客觀存在之經驗法則、論理法則所
    支配。從而，聲請人依憑其片面、主觀所主張之證據，無論
    新、舊、單獨或結合其他卷存證據觀察，綜合判斷之評價結
    果，如客觀上尚難認為足以動搖第二審確定判決所認定之事
    實者，同無准許再審之餘地。經查：
（一）被告經本院92年度上訴字第561 號判決認其犯毒品危害防
      制條例第4 條第2 項販賣第二級毒品甲基安非他命罪判處
      罪刑確定，並就認定被告犯罪及證據取捨之理由，詳述所
      憑之依據及得心證之理由，有本院前開判決書、臺灣高等
      法院被告前案紀錄表附卷可憑。
（二）聲請意旨以其無販賣意圖等情，業據原確定判決理由欄敘
      明如下：
1. 被告於原審供稱在本案之前最多只有買3 兩（原審92年1 月
   30日筆錄），且3 兩約可施用半年左右（原審92年2 月27日
   筆錄），而此次所購買之數量則為3 兩之8 倍有餘（按1 公
   斤約26.67 兩），因此，依其所述其所購得之1 公斤甲基安
   非他命約可施用4 年多；再者，關於被告購買之資金，因被
   告隨身所帶之現金，當時尚有不足，被告乃向其友人借得15
   萬元，先行匯入其友人李正文郵局帳戶內，再由李正文領出
   後交給被告之事實，除為被告所承認外（原審卷99頁），業
   經證人李正文於原審及本院審理中證述明確（原審卷第102
   頁、第103 頁，本院92年12月25日審判筆錄），並有李正文
   之郵局帳戶明細影本可參（偵221 號卷第16-17 頁），被告
   在當時自己所攜款項尚有不足情形下，如非預計取得甲基安
   非他命予以出售獲取利益，如何會以預借款項方式而購買取
   得4 年多所需之甲基安他命施用數量﹖因此，被告販入扣案
   之甲基安他命之目的，在於將其出售予他人，且此種目的於
   販入之初即已存在，應無疑義。況證人李正文於本院審理中
   更證稱：「（被告有無跟你說是否是大家一起買的，還是他
   自己買的？）沒有。我不知道」（見本院同上審判筆錄），
   益證被告所辯係合資購買自己施用云云，並不實在。
2.又販賣甲基安非他命應受重罰，此為政府一再宣導之事項，被
  告本身既有施用第二級毒品之前科，對此事實自應有所知悉。
  因此，如非其中確有利可圖，被告豈有甘冒受重罰制裁之危險
  而販賣甲基安非他命給他人，足見其有營利之意圖。
3.被告以南機組調查員監聽王玉振（即綽號二六○）與郭許瑞蘭
  電話，發現二人談及「孩子已經帶回了」（即安非他命已經帶
  回來），監譯員認為可疑，乃派員前往郭許瑞蘭經營之泡沫紅
  茶店監控，並跟監徐德義所搭乘白色轎車而破獲本案，有南機
  組89年2 月1 日（八九）南機緝字第30033 號函可證，被告之
  行為自始在調查員監聽、跟監，監控之下，販入行為尚未完成
  ，依最高法院90年台上字第7207號判決：「惟買受人原無買受
  毒品之意思，其虛與上訴人買賣毒品，意在協助警察辦案，以
  求人贓俱獲，故形式上雙方縱已約定交付毒品及價金，但因警
  察埋伏在側，伺機逮捕，事實上其二人不能真正完成買賣毒品
  之行為。因此，上訴人應僅論以販賣毒品未遂罪」之意旨，應
  論被告販賣第二級毒品未遂，乃原判決認被告販賣第二級毒品
  既遂，即有未洽云云。惟查，證人即南機組承辦人員卓英全於
  本院雖證稱是監聽到被告與郭許瑞蘭有買賣上開毒品，跟監而
  查獲屬實（見本院審判筆錄），但本件毒品買賣，被告與郭許
  瑞蘭係真正買賣安非他命，郭許瑞蘭並非為協助辦案，在警方
  或調查人員授意之下虛與被告買賣毒品，自與上開最高法院判
  決案情不同，被告難執為有利之辯解。
  足徵被告此部分主張，業經原確定判決調查審認，而不足以影
  響被告有罪之認定。
（三）被告雖以證人郭許瑞蘭於南機組供述：「綽號260 載我至
      大寮鄉海樂天海釣場與買主徐德義等4 人見面」等語，作
      為本案第二級毒品甲基安非他命為其與張見明、李正文各
      出20萬元，合資購入之有利證據云云。惟查:
1.證人郭許瑞蘭於一審具結後即否認曾賣第二級毒品甲基安非他
  命與被告之事實（見一審卷第18-20 、101 頁），而其所稱之
  買主有4 人，更與被告所稱買主為3 組人馬，各出資20萬元未
  盡相符。
2.且被告於一審訊問時稱：「在前一天18日，本來我只帶20萬元
  ，但郭女一直鼓吹要賣那一大包全部60萬元，所以我盡量在湊
  。但19日只湊到58萬元，郭女則同意賣給我」、「是二六0 跟
  我講有一公斤要賣60萬元，我本來沒有要買那麼多，只要買20
  萬元，重量約3 兩多，他說一次就要買那樣多，所以我才去籌
  錢，當時身上有20萬元，我從花蓮來就是要買安非他命的，錢
  是從花蓮就帶來的，後來的錢是我向我堂弟陳德華借38萬元」
  （見原審訴卷第63、99頁）等語，顯然自承買主僅有自己一人
  ，核與證人李正文證述：「買主是被告一人」、證人潘秀美證
  述：「此次安非他命交易買賣，係由買主阿義斥資60萬元購買
  ，我先生張見明及妹婿李正文僅係仲介者」（見偵221 卷第13
  頁背面、第20頁背面）相符，而被告前揭一審所述更與其於本
  案再審聲請意旨主張買主為3 組人馬，各出資20萬元一節不符
  ，是被告此部分再審聲請意旨及證人郭許瑞蘭於南機組之前開
  供述是否真實，容有可疑。本院第二審確定判決縱未論述證人
  郭許瑞蘭於南機組供述：「買主有4 人」一節是否可採，但結
  合先前已經存在卷內之上開各項證據資料，予以綜合判斷，仍
  不足以動搖原有罪之確定判決，而為受判決人無罪、免訴、免
  刑或輕於原判決所認罪名之判決。
（四）再審聲請意旨又稱: 原判決未載堂弟為何借出款項，而認
      定其就是被告之買家等語，顯係憑空臆測。何以不傳喚堂
      弟陳德華，詳查其金流，為何匯予被告之用意？是否所匯
      之款項是向被告購買毒品之用？查其是否有毒品之相關前
      科紀錄？知否被告有在吸食安非他命的習慣，甚或知道被
      告有任何賣毒行徑云云。惟查:
1.本院遍閱本院第二審確定判決並未認定「被告堂弟就是被告之
  買家」之事實及理由，被告此部分所指，容有錯誤。
2.被告本案購毒資金部分係由他人存入證人李正文帳戶後，再行
  領出一節，為被告所是認，本院第二審確定判決亦認定「因被
  告所隨身所帶之現金，當時尚有不足，被告乃向其友人借得15
  萬元，並先行匯入其友人李正文之郵局帳戶內，再由李正文領
  出後交給被告之事實，除為被告所承認外（原審卷99頁），業
  經證人李正文於原審及本院審理中證述明確（原審卷第102 頁
  、第103 頁，本院92年12月25日審判筆錄），並有李正文之郵
  局帳戶明細影本可參（偵221 號卷第16-17 頁）」，為本院第
  二審確定判決已調查過之證據，不具新穎性，是否傳訊被告堂
  弟陳德華亦與判決之結果無影響，不具重要性，當無傳訊被告
  堂弟陳德華之必要。
（五）上述再審聲請意旨㈡2.4-6 部分:
      原確定判決審酌被告於警詢、偵訊及第一審審理中供述之
      各情詞，及證人李正文、郭許瑞蘭、證人即南機組承辦人
      員卓英全之證述、搜索扣押筆錄、法務部調查局檢驗通知
      書、臺灣高雄地方法院87年度訴字第2434號、本院88年度
      上訴字第1686號、最高法院90度台上字第956 號判決、李
      正文郵局帳戶明細影本、南機組89年2 月1 日（八九）南
      機緝字第30033 號函等相互勾稽，並衡酌各項情況證據，
      綜合判斷，認被告購入本件扣案之毒品甲基安非他命係為
      營利之目的，依當時審判實務之法律見解，認被告之行為
      構成販賣第二級毒品甲基安非他命罪，維持第一審論罪科
      刑之有罪判決，並經最高法院以93年台上字第2041號判決
      認被告上訴，與第三審法定上訴要件不合，而程序上駁回
      上訴而確定，有歷次判決書及臺灣高等法院被告前案紀錄
      表在卷可稽。原確定判決業已詳述認定被告意圖營利而購
      入扣案毒品之犯罪事實之依據及憑以認定之理由，並就被
      告於審理中否認犯罪之辯詞，何以不可採之理由，依據卷
      內資料予以指駁與說明，從形式上觀察，並無違反經驗或
      論理法則，亦無判決理由不備之情形。至於聲請意旨指原
      確定判決未認定或說明被告之買家為誰云云，惟本案審理
      當時之司法審判實務咸認「販賣毒品罪，不以販入之後，
      復行賣出為成立要件，祇須以販賣為目的，將毒品予以販
      入或賣出，有一於此，其犯罪即告完成，故被告意在販賣
      ，購入該毒品時，即應成立販賣毒品既遂罪」，有最高法
      院85年度台覆字第129 號刑事裁判意旨可參，是原確定判
      決依上開事證，以被告意圖營利而購入毒品甲基安非他命
      ，其販賣第二級毒品之罪已然成立，核其認事用法俱無違
      誤，聲請意旨指摘本院二審判決未認定李正文、張見明、
      潘秀美為共犯，自己只是單純持有第二級毒品甲基安非他
      命，遭認定為販賣第二級毒品甲基安非他命，有失公平正
      義云云，即非可取。
（六）綜上所述，聲請再審意旨所指上開事證，無論係單獨或結
      合先前已經存在卷內之各項證據資料，予以綜合判斷，均
      未能因此產生合理之懷疑，而有足以推翻原確定判決所認
      事實之蓋然性，難認符合修正後刑事訴訟法第420 條第1
      項第6 款規定之確定性、顯著性或明確性要件。被告徒就
      原確定判決已論述綦詳之事項，徒憑己意再為爭執，自與
      法定再審之要件不合。
三、被告聲請再審意旨㈢指稱：一審法官於辯論終結前，均未曾
    向被告及辯護人行「罪名變更後加重告知義務」，被告接獲
    有罪判決書，方始得知，顯有違法云云。惟查第一審最後審
    理期日92年2 月17日，及第二審最後審理期日92年12月25日
    法官均有對被告告知起訴書所載之罪名，並諭知可能變更法
    條為販賣第二級毒品罪，各有該日審判筆錄可證（見一審卷
    第116 頁、本院上訴卷第72頁），故被告此部分所稱，顯屬
    虛偽。退萬步言之，原確定判決縱有如聲請人所主張判決程
    序違背法令之情形，依上開說明，乃屬是否得據以提起非常
    上訴之問題，與再審程序係就原確定判決認定事實是否錯誤
    之救濟制度無涉，被告執此聲請再審，尚難認為有理由。
四、從而，被告均未具體指陳或提出有何足以動搖原有罪確定判
    決之新事實或新證據，而應為受判決人有利判決之情形，而
    聲請意旨所指摘事項，均非屬再審理由，本件聲請為無理由
    ，應予駁回。
據上論結，依刑事訴訟法第434 條第1 項，裁定如主文。
中    華    民    國   110    年    11    月    26    日
                  刑事第七庭    審判長法  官  李璧君
                                      法  官  葉文博
                                      法  官  石家禎
以上正本證明與原本無異。
如不服本裁定，應於收受送達後十日內向本院提出抗告狀。
中    華    民    國   110    年    11    月    26    日
                                      書記官  楊馥華